【裁判字號】    98,訴,1516
【裁判日期】    990621
【裁判案由】    返還土地等
【裁判全文】
臺灣桃園地方法院民事判決              98年度訴字第1516號
原      告  台灣省石門農田水利會
法定代理人  甲○○
訴訟代理人  彭成青律師
被      告  乙○○
上列當事人間返還土地等事件，本院於民國99年6 月4日言詞辯
論終結，判決如下：
    主      文
被告應將坐落桃園縣楊梅鎮○○○段埔心小段三三之一三一地號
土地上如附圖所示編號Ａ部分（面積十七平方公尺）之地上物拆
除、移除，將土地返還予原告。
被告應給付原告新臺幣貳萬肆仟柒佰參拾玖元，及自民國九十八
年九月二日起至返還上開土地之日止，按月給付原告新臺幣肆佰
貳拾伍元。
原告其餘之訴駁回。
訴訟費用由被告負擔。
    事實及理由
壹、程序方面：
一、按訴狀送達後，原告不得將原訴變更或追加他訴。但請求之
    基礎事實同一者，不在此限，民事訴訟法第255 條第1 項第
    2 款定有明文。又按不變更訴訟標的，而補充或更正事實上
    或法律上之陳述，非為訴之變更或追加，民事訴訟法第256
    條亦定有明文。再按原告於判決確定前，得撤回訴之全部或
    一部。但被告已為本案之言詞辯論者，應得其同意。訴之撤
    回應以書狀為之。但於期日，得以言詞向法院或受命法官為
    之。以言詞所為訴之撤回，應記載於筆錄，如他造不在場，
    應將筆錄送達。訴之撤回，被告於期日到場，未為同意與否
    之表示者，自該期日起；其未於期日到場或係以書狀撤回者
    ，自前項筆錄或撤回書狀送達之日起，10日內未提出異議者
    ，視為同意撤回。民事訴訟法第262 條復定有明文。本件原
    告起訴時，原請求：被告丙○○應將坐落桃園縣楊梅鎮○○
    ○段埔心小段33-131地號土地（下稱系爭土地）上如附圖所
    示面積17平方公尺（以實測為準）之地上物拆除，並將土地
    返還原告；被告丙○○應給付原告新台幣（下同）51,000元
    ，及自民國98年9 月2 日起至返還前開占用系爭土地之日止
    ，按月給付原告850 元。嗣因查明丙○○並非系爭土地之現
    占有人，原告於99年3 月24日具狀撤回對丙○○之起訴，並
    追加現占有人謝興沐為被告；嗣於99年5 月13日言詞辯論期
    日更正被告之姓名為乙○○，僅係更正事實上之陳述，核與
    前開規定尚無不符，應予准許。而被告丙○○於該撤回書狀
    送達之日起10日內均未提出異議，揆諸前揭規定，視為同意
    原告上開訴之撤回。而原告上開訴之變更，其請求之事實同
    一，核與前揭規定相符，應予准許。
二、本件被告經合法通知，無正當理由未於言詞辯論期日到場，
    核無民事訴訟法第386 條各款所列情形，爰依原告聲請，由
    其一造辯論而為判決。
貳、實體方面：
一、原告起訴主張：系爭土地為原告所有，詎被告無權占有系爭
    土地如附圖所示編號A 部分（面積17平方公尺，門牌號碼為
    桃園縣楊梅鎮○○路380 號）之地上物，原告自得依民法第
    767 條所有物返還請求權之法律關係，訴請被告返還上開土
    地。又無權占有他人土地可獲得相當於租金之利益，被告無
    權占用系爭土地，致原告對之無法使用收益，被告顯屬無法
    律上之原因而受利益致原告受有損害，原告自得依民法第
    179 條之規定，請求被告返還起訴前5 年起至返還土地之日
    止相當於租金之不當得利，並參酌土地法第97條第1 項、第
    105 條規定，以系爭土地申報地價總值之10 %計算不當得利
    損害金49,479元，及自98年9 月2 日起至返還前開占用系爭
    土地之日止，按月給付原告850 元等語。並聲明：(一)如主文
    第1 項所示。(二)被被告應給付原告49,479元及自98年9 月2
    日起至返還上開土地之日止，按月給付原告850 元。
二、被告未於言詞辯論期日到場，亦未提出準備書狀，作何聲明
    或陳述。
三、本院之判斷：
  (一)原告主張系爭土地為其所有，惟遭被告無權占用如附圖所示
    編號A 部分面積，作為系爭建物使用迄今之事實，業據原告
    提出系爭土地之土地登記謄本為證，並經本院會同桃園楊梅
    地政事務所人員至現場履勘測量，製有勘驗筆錄及土地複丈
    成果圖等件在卷可憑。被告已於相當時期受合法通知，未於
    言詞辯論期日到場，亦未提出準備書狀為何爭執，依民事訴
    訟法第280 條第3 項準用第1 項之規定，視同被告對於原告
    主張之事實自認，堪信原告主張之事實為真正。
  (二)原告請求拆屋還地部分：
    按所有人對於無權占有或侵奪其所有物者，得請求返還之。
    對於妨害其所有權者，得請求除去之，有妨害其所有權之虞
    者，得請求防止之，民法第767 條定有明文。查系爭土地確
    為原告所有，被告系爭地上物占用如附圖編號A 部分範圍所
    示之土地，已如前述；本件原告本於物上請求權，請求被告
    將其占用部分之建物拆除，並將土地返還原告，自屬於法有
    據，應予准許。
  (三)原告請求不當得利部分：
    按無法律上之原因而受有利益，致他人受有損害者，應返還
    其利益，民法第179 條定有明文。又依不當得利之法則請求
    返還不當得利，以無法律上之原因而受有利益，致他人受有
    損害為要件，故其得請求返還之範圍應以對方所受之利益為
    度，非以請求人所受損害若干為準，無權占有他人土地，可
    能獲得相當於租金之利益為社會通常之觀念，最高法院61年
    度台上字第1695號著有判例可參。本件被告無權占用原告所
    有之系爭土地，已如前述，顯為無法律上之原因受有占用之
    利益，致原告受有無法利用系爭土地之損害，自已構成不當
    得利，從而，原告自得依照民法第179 條之規定，請求被告
    返還利益。次按建築房屋之基地租金，依土地法第105 條準
    用同法第97條規定，以不超過該土地申報價額年息百分之10
    為限，而該條所謂土地價額，依土地法施行法第25條規定係
    指法定地價而言，又法定地價依土地法第148 條規定，係指
    土地所有權人依土地法所申報之地價，在平均地權條例施行
    區域，當係指土地所有權人於地政機關舉辦規定地價或重新
    規定地價之時，於公告申報地價期間內自行申報之地價而言
    ，未於該期間內申報者，則應以公告地價為其申報之地價。
    又基地租金之數額，除以基地申報地價為基礎外，尚須斟酌
    基地之位置、工商業繁榮之程度、承租人利用基地之經濟價
    值及所受利益等項，以為決定，並非必達申報總地價年息百
    分之10最高額，此亦有最高法院68年台上字第3071號判例可
    資參照。本件原告主張以相當於土地法上開規定計算之基地
    租金為被告受有之利益，即以申報地價年息百分之10之最高
    額計算。然查，系爭土地，地目為水，被告占用上開土地係
    作為自用，此有原告提出之照片在卷可憑，本院參酌系爭土
    地並未鄰公路，附近商業並非發達，繁榮程度實遠遜於鄰近
    都會如中壢市區，本院因認被告因使用上開土地所受相當於
    租金之利益應以各該占用土地之申報地價年息百分之5 計算
    為適當。而依卷附地價第二類謄本所示，系爭土地自93年1
    月至95年12月之申報地價均為5,616 元/ 平方公尺，自96年
    1 月起迄今之申報地價均為6,000 元/ 平方公尺。故原告得
    向被告請求相當於租金之不當得利數額為：(1)93年9 月2 日
    至95年12月31日之不當得利為11,122元 (17×5, 616×5%×
    2.33=11,122 )。 (2)96年1 月1 日至98年9 月1 日之不當得
    利為13,617元（17×6,000 ×5%×2.67=13,617） 。(3)93年
    9 月2 日起至98年9 月1 日之不當得利合計為24,739元。(4)
    98年9 月2 日起至返還土地之日止，按月給付之不當得利為
    425 元（17×6,000 ×5%÷12＝425） （元以下均四捨五入
    ）。
四、從而，原告依民法第767 條、第179 條之法律關係，請求如
    主文第1 、2 項所示，於法有據，應予准許。至原告逾此範
    圍之不當得利請求，則無理由，應予駁回。
五、本件事證已臻明確，兩造其餘攻擊防禦方法及舉證，核於判
    決之基礎及結果無影響，毋庸一一論列，附此敘明。
六、結論：原告之訴為一部有理由，一部無理由，依民事訴訟法
    第79條、第385 條第1 項前段，判決如主文。
中    華    民    國    99    年    6     月    21    日
                    民事第二庭  法  官  楊晴翔
以上正本係按原本作成。
如對本判決上訴，須於判決送達後20日內向本院提出上訴狀。
中    華    民    國    99    年    6     月    22    日
                                書記官  黃盈菁

司法院資訊處製作；財團法人民間司法改革基金會備份。
